臺灣高等法院臺中分院刑事判決　　　　　　　　　九十一年度上訴字第二○八五號
　　上　訴　人　臺灣臺中地方法院檢察署檢察官
　　被　　　告　乙○○
　　指定辯護人　本院公設辯護人　丙○○
右上訴人因被告偽造有價證券案件，不服臺灣臺中地方法院九十年度訴字第一五七四
號中華民國九十一年十月三十日第一審判決（起訴案號：臺灣臺中地方法院檢察署八
十九年度偵字第一九○八二號、九十年度偵字第四一號），提起上訴，本院判決如左
：
    主  文
上訴駁回。
    理  由
一、公訴意旨略以：被告乙○○與不詳姓名年籍之成年人共同意圖供行使之用，基於
    犯意聯絡及行為分擔，於不詳時地，由該不詳姓名、年籍之成年人偽造「己○○
    」（另由臺灣臺中地方法院檢察署檢察官為不起訴處分確定）之簽名，共同簽發
    發票日：民國八十七年十二月二十八日，票號：四七五一五一號，到期日八十八
    年一月十五日，面額新臺幣（下同）六萬元之本票一紙（下簡稱系爭本票），連
    同業經法院拍賣，已非己○○所有之門牌號碼臺中市○○路○段二三一巷二五弄
    一號十三之一建物及其所坐落土地之所有權狀影本，於八十七年十二月二十八日
    持向告訴人甲○○借貸六萬元，作為債權擔保，甲○○不疑有他，信以為真，乃
    如數借予被告乙○○。嗣上開本票到期後，甲○○屢向被告乙○○催討，均未獲
    置理，乃向臺灣臺中地方法院聲請裁定准許本票強制執行後，始悉上情。因認被
    告乙○○涉有刑法第二百零一條第一項偽造有價證券罪嫌。
二、按犯罪事實應依證據認定之，無證據不得認定犯罪事實；又不能證明被告犯罪者
    ，應諭知無罪之判決，刑事訴訟法第一百五十四條第二項、第三百零一條第一項
    分別定有明文。次按事實之認定，應憑證據，所謂證據，須適於為被告犯罪事實
    之證明者，始得採為斷罪資料，如未能發現相當證據，或證據不足以證明，自不
    能以推測或擬制之方法以為裁判基礎。又認定犯罪事實所憑之證據，雖不以直接
    證據為限，間接證據亦包括在內，然而無論直接或間接證據，其為訴訟上之證明
    ，須於通常一般之人均不致有所懷疑，而得確信為真實之程度者，始得據為有罪
    之認定。且認定不利於被告之事實，須依積極證據，苟積極證據不足為不利於被
  告事實之認定時，即應為有利於被告之認定，更不必有何有利之證據，最高法院
    五十三年台上字第二七五０號、四十年台上字第八六號、七十六年台上字第四九
    八六號、三十年上字第八一六號，分別著有判例可資參照。
三、公訴人認被告乙○○涉有右開犯行，無非係以告訴人甲○○指訴歷歷、證人己○○證述不認識被告，亦未簽發系爭本票等語、前開本票、土地及其建物之所有權
    狀影本，暨參以系爭本票上發票人「己○○」之筆跡，與證人己○○當庭書寫之
    筆跡不同，證人己○○與被告互不認識，非親非故，無任何往來關係，豈有在上
    開本票簽名及交付上開權狀影本，為被告乙○○債務擔保之理，資為其論罪依據
    。訊據被告對於有於右揭時、地持上開本票及土地及建物所有權狀影本向告訴人
    甲○○借貸六萬元之事實，固供承不諱，惟堅詞否認有何偽造有價證券之犯行，
    辯稱：借款前一日曾以電話商請證人己○○擔任借款保證人，有獲證人己○○之
    同意，並允諾會至伊住處。系爭本票即是借款當日在伊住處所簽發，發票人處「
    己○○」三字及身分證字號，係證人己○○親自書寫，住址部分則係證人戊○○
    徵得證人己○○同意而填載等語。
四、經查：
  (一)告訴人甲○○指訴：因與被告係朋友關係，乃於八十七年十二月二十八日借款六
    萬元予被告，並由被告交付系爭本票及證人己○○所有位在臺中市○○路○段二
    三一巷二五弄一號十三之一建物及所坐落土地之所有權狀影本以為擔保。詎本票
    屆期後，屢經催討，均無所獲，經查詢結果始知上開建物早於八十七年十二月前
    即已遭法院拍賣等情，固提出系爭本票、土地所有權狀、建築改良物所有權狀、
    民事本票裁定、證人己○○與告訴人甲○○間確定本票債權不存在事件之民事判
    決各一份以資佐憑。然告訴人甲○○於警詢時陳稱：「（問：乙○○交付給你本
    票及土地建築物影本時，己○○是否在場？）不在場」、（問：你與己○○是否
    認識？）不認識」等語；嗣於偵查時陳稱：「（問：你在乙○○家即太平市○○○街二九號有無看到己○○之人？）當時我沒有進去乙○○家裡，她拿這些資料
    在外面給我看，她交給我本票是乙○○、己○○二人共同發票，她對我說己○○
    有財產，不用怕．．．」等語，有警詢、偵訊筆錄可考（參八十九年度偵字第一
    九○八二號偵查卷第七頁反面、第八頁、第十七頁）；再於原審時陳稱：當天除
    本票外，尚給我己○○身分證影本、房屋所有權狀影本。我事先有要求票要背書
    ，當天票是在胡（指被告）住處房子外面拿的，葉（偉耀）也沒有出現等語（參
    原審卷第三五頁）。據此，可知告訴人甲○○拿到系爭本票時，本票上面已有己○○之簽名，其本人當時並未與己○○見面洽談，因之對於被告與證人己○○間
    究竟有無擔任借款保證人之約定，被告何以能取得證人己○○所有之土地及建築
    改良物所有權狀影本，以及系爭本票上何以會有證人己○○之簽名等節，顯然均
    不知情，自難以告訴人甲○○之上開指述，據為認定被告有無右開偽造有價證券
    犯行之憑證。
  (二)次查被告堅決否認有偽造系爭本票上「己○○」之簽名，辯稱系爭本票上「己○○」之簽名，係己○○因同意擔任借款保證人而簽立等語，此雖經證人己○○迭
    於偵查、原審及本院審理時予以否認，然考系爭本票上有關己○○之簽名，是否
    由證人己○○所親簽，攸關證人己○○是否應負擔該本票上之票據債務責任，因
    之對證人己○○而言，乃對其自身利害攸關，其證言是否可採為不利於被告事實
    之依據，即有詳加調查之必要。茲據原審檢送系爭本票原本；被告、證人己○○、戊○○當庭書寫字稿；證人己○○於警詢、偵訊時之筆錄（按筆錄末了
    有證人己○○之簽名）；證人陳彥亨於八十八年二月二十日簽立之附條件買賣
    契約書原本（按契約書上有證人己○○對保之簽名，證人己○○於原審九十年八
    月二十九日訊問時承認為其親自簽名，嗣於九十一年十月十四日審理時則否認之
    ）等文件，送請法務部調查局為筆跡鑑定結果，該局於九十一年五月二十九日以
    調科貳字第０九一００二七七六七０號函復稱：「因送鑑參考資料己○○當庭及
    筆錄紙上簽名字跡間之書寫變化差異過大，致難以確認其筆劃特徵，又本票與契
    約書上「己○○」簽名筆跡均只有一式簽名供參，亦難以確認其與其他胡、楊兩
    員參考資料筆跡間之異同，本案依目前送鑑資料評估，歉難鑑定。」；嗣經原審
    再檢送上開資料，另送請內政部警政署刑事警察局為筆跡鑑定結果，該局於九十
    一年八月二十九日亦以刑鑑字第０九一０二二五一七０號函復表示：「本案附條
    件買賣契約書及本票上「己○○」簽名筆跡，因書寫方式不同，二者無法比對；
    有關是否與己○○等三人筆跡相符部分，因庭寫字跡均有做作之虞，仍請再蒐集
    己○○平日所寫與待鑑簽名、住址等類同筆跡多件，連同原送鑑資料，彙送本局
    憑辦。」有上開二函附卷可稽（參原審卷第一○四頁、一二四頁）。然本院為慎
    重起見，再檢送系爭本票原本；被告、證人己○○、戊○○當庭書寫字跡；
    被告平日書寫字跡、被告彰化商業銀行開戶資料原本、被告雙喜婦產科病歷原
    本；己○○當庭書寫字跡、己○○中國國際商業銀行新臺幣存摺類存款綜合約
    定書原本、中國信託商業銀行活期儲蓄存款印鑑卡原本、臺灣臺中地方法院檢察
    署八十九年度偵字第一九○八二號偵查卷內「己○○」之簽名、臺灣臺中地方法
    院豐原簡易庭八十九年度豐簡字第八五二號卷內己○○之字跡；證人陳彥亨於
    八十八年二月二十日簽立之附條件買賣契約書原本（按契約書上有證人己○○對
    保之簽名，證人己○○於原審九十年八月二十九日訊問時承認為其親自簽名，嗣
    於九十一年十月十四日審理時則否認之）等文件，送請憲兵學校鑑定，經以比對
    筆跡之慣性、筆劃關連及組織方式、比對筆跡特徵之鑑定方法為鑑定，結果認：
    「本票原本上之『己○○』簽名、身分證字號『Ｚ000000000』及地址
    筆跡與附條件買賣契約書原本上『己○○』簽名筆跡、己○○當庭書寫筆跡、己○○當庭書寫字跡、中國國際商業銀行新臺幣存摺類存款綜合約定書原本、中國
    信託商業銀行活期儲蓄存款印鑑卡原本上『己○○』簽名筆跡、臺灣臺中地方法
    院檢察署八十九年度偵字第一九○八二號卷內『己○○』簽名筆跡、臺灣臺中地
    方法院豐原簡易庭八十九年度豐簡字第八五二號卷內『己○○』簽名筆跡間，書
    寫之慣性、特徵、筆劃關連及組織方式均相同，但與乙○○當庭書寫筆跡、乙○○平日書寫字跡、彰化商業銀行開戶資料上『乙○○』簽名筆跡、雙喜婦產科病
    歷原本上『乙○○』簽名筆跡、戊○○當庭書寫筆跡間，書寫之慣性、特徵、筆
    劃關連及組織方式均不同。」，有憲兵學校九十三年二月五日堅研字第○九三○○○○五七八號函附文書檢驗鑑定書一份在卷可參（參本院卷第一四二至一五八
    頁），則依上開憲兵學校鑑定之結果可知，本件系爭本票上己○○之簽名應係由
    其本人所親簽，並非由被告所簽，自難認該本票係由被告或其他不詳之人所偽造
    至明，而該鑑定結果所憑之資料較原審送請法務部調查局及內政部警政署刑事警
    察局鑑定時多且詳盡，該鑑定係依據本院提供諸多資料暨精確鑑定方法鑑定所得
    之結果，自堪採為本件認定之證據；又被告雖供稱有關系爭本票上己○○之住址
    部分係由戊○○所寫云云，然據證人戊○○於原審時證述：「（問：有無見過此
    本票？）忘記了，應該沒有。」等語（參原審卷第十五頁反面），核與被告所供
    不符，且與上開鑑定結果亦不相符，此部分有關系爭本票上己○○住址部分究竟
    何人所寫，由上情可知，因非被告本人所寫，則被告或因記憶錯誤或記憶不清而
    致有誤認情形亦非無可能，惟被告此部分供述縱屬有誤，亦不足認系爭本票係由
    被告所偽造，附此敘明。至公訴人認系爭本票上「己○○」之簽名，係由不詳姓
    名、年籍之成年人所偽造云云，然此既經被告堅決否認，且與上開鑑定結果有違
    ，公訴人對於該本票上「己○○」之簽名，究由何不詳姓名、年籍之成年人所偽
    造等情，亦未提出任何證據以實其說，揆諸前揭說明，自難遽認被告有何偽造系
    爭本票之情事存在，無從為被告不利之認定。
　(三)至公訴人雖依常理，認證人己○○與被告互不認識，非親非故，無任何往來關係
    ，並無在上開本票簽名及交付上開權狀影本，為被告乙○○債務擔保之理。然查
    ，被告曾於八十八年二月二十日，在證人陳彥亨以附條件買賣方式購買車牌號碼
    Ｍ六─六０九二號自小客車時，擔保連帶保證人並於對保時親自簽名在該附條件
    買賣契約書之對保人欄等情，業據證人己○○於原審九十年八月二十九日審理時
    證稱：「（問：曾擔任陳彥亨購車之連帶保證人？）是，其上簽名亦我所簽。」
    等語（參原審卷第三六頁），核與證人陳彥亨於原審時結證稱：「（問：認識被
    告及證人己○○？）均認識。因為我當時要買車，需要有房屋的人作保證，我告
    訴被告此事，被告說要幫我找朋友幫忙，後來他就介紹己○○給我認識，己○○
    也確實有幫我保證，我是約八十八年間買車．．．」、「（問：何時第一次與證
    人己○○見面？）大約買車簽約前兩個多月，我們在被告太平大源十街家裡見面
    ，因我事先有跟被告說我缺房保，故被告才介紹我與己○○認識，第一次見面就
    與葉（偉耀）談作保證的事。葉純粹是幫我，沒有任何代價」等語相符（參原審
    卷第六三、六四頁），並有附條件買賣契約書一份在卷足憑。證人己○○嗣後於
    原審九十一年十月十四日審理時，雖翻異前詞，改稱：「（問：是否認識陳彥亨
    ？）不認識」、「（問：對於證人陳彥亨前庭所述及買賣契約書有何意見？）我
    有簽立壹份委託書讓他們辦理退稅，並不是要當他們的保證人，我根本與他們不
    認識。」、「（問：為何前庭承認買賣契約書上面簽名是你所簽立的？）我是承
    認我有簽立壹份委託書，並不是買賣契約書。．．．提示的這份契約書不是我簽
    立的。」、「（問：究竟何時與證人陳彥亨見面？）我根本沒有在被告家裡見過
    這個人。我第一次與證人陳彥亨見面是在汽車公司門口，是戊○○約我在那裡見
    面，他說還有一些資料需要我親自去填，才可以退稅。」、「（問：為何當證人
    陳彥亨保證人？）我也不知道，我當時只是要去辦退稅的事。」等語（參原審卷
    第六四、一五六頁），惟查，原審於九十年八月二十九日審理時即係提示該份附
    條件買賣契約書訊以：「曾擔任陳彥亨購車之連帶保證人？」，證人己○○答稱
    ：「是，其上簽名亦我所簽」等語，並未提及委託書一事等情，有該次審判筆錄
    可考。則依常情，上開附條件買賣契約書對保欄內「己○○」之簽名，苟非證人
    己○○所親自簽署，豈有於原審初次提示訊問時，即自承係親自所為之理？據此
    ，可見證人己○○上揭證言有明顯前後不一之情，其事後所證係因退稅始前往與
    陳彥亨見面云云，顯不符常情，復與證人陳彥亨所證情節不符，亦與其所簽立之
    上揭附條件買賣契約書係「對保」內容不符，是以證人己○○嗣後改稱，與常情
相悖，應認其初次所證之內容較為可採。而依上情可知，證人己○○既曾為原不
    相識之證人陳彥亨作保，則其為原本素不相識之人擔任連帶保證人之情形，顯非
    從未發生。公訴人徒憑前述一般常理即推認證人己○○不可能為本無往來之被告
    擔保債務云云，自嫌速斷。至證人己○○極力否認曾為證人陳彥亨作保其事，亟
    欲撇清其與被告認識、有為他人作保之事實，其動機確有可疑之處。
  (四)另查，被告辯稱證人己○○所有門牌號碼臺中市○○路○段二三一巷二五弄一號
    十三之一建物及所坐落土地之所有權狀影本係在伊住處，證人己○○、戊○○均
    在場之情形下，由證人己○○交由證人戊○○，再持交被告等語，雖為證人己○○所否認，並證稱：當初是因為前開建物有向銀行貸款，經法院拍賣後，證人戊○○表示有認識之友人會辦理退稅手續，才將前開建物及所坐落土地之所有權狀
    影本及印章交給證人戊○○，當時有證人葉偉樑在場，伊不認識亦未看過被告等
    語。然證人葉偉樑於原審時到庭證稱：「．．．我知道證人己○○要拿身分證、
    房屋所有權狀給證人戊○○，因為這件事情是證人戊○○有跟我講，我知道己○○要拿證件給證人戊○○，但我沒有跟著去。我所知道的內容是證人戊○○跟我
    講的，證人戊○○跟我說時，證人己○○是否在場我忘記了，因為時間太久了，
    證人戊○○說他朋友有在幫人辦理退稅，我們可以給他朋友辦理，當時有無答應
    給他朋友辦，我忘記了」、「（問：後來證人己○○與證人戊○○如何聯繫，你
    是否瞭解？）我不瞭解。」、「（問：為何證人己○○要拿給證人戊○○朋友辦
    理退稅？）因為房子貸款付不出來，房屋要被拍賣，所以才想說可不可以辦理退
    稅。後來權狀正本有拿回來，是證人戊○○拿給我的。」、「（問：後來有辦理
    退稅？）沒有。」、「（問：證人戊○○有說他朋友是何人？）後來我才知道是
    被告乙○○，但我也不認識被告。」等語（參原審卷第八一、八二、八三頁）；
    另證人戊○○於原審訊問時亦證述：「（問：己○○曾把房屋及土地所有權狀影
    本交予你？）沒有。」、「（問：己○○偵訊稱將權狀影本交予你辦房屋退稅之
    事？）沒有，我根本不會辦」、「（問：乙○○稱權狀影本是你轉交的，有何意
    見？）不知道。我只記得己○○是坐計程車來的，我叫己○○自己去與乙○○談
    。．．．」等語（參原審卷第十六頁）。姑不論被告取得上開建物及土地所有權
    狀影本是由證人己○○當面轉交，抑或證人戊○○另行交付取得，然交付原因係
    為辦理退稅事宜而交付一節顯有不實。查證人己○○證稱交付證件予證人戊○○
    予其友人辦理退稅手續，當時證人葉偉樑有在場，但不認識被告等情；然證人戊○○卻證稱係由被告與證人己○○自己去談有關退稅事宜；至證人葉偉樑則證稱
    交付證件時其並沒有跟著去，且事後亦未辦理退稅等情。綜觀上揭證人己○○、
    葉偉樑及戊○○所證各節，確有諸多矛盾不符之處可指，則苟如證人己○○所證
    係為退稅事宜交付其上揭所有權狀影本一節屬實，為何三位證人對同一事實所證
    情節大不相同？且證人己○○對於何以其會在被告所簽發予告訴人甲○○之本票
    上親簽姓名等情，亦無法自圓其說，堪信被告所辯，本件係因商請證人己○○擔
    任借款保證人，有獲證人己○○之同意，系爭本票「己○○」姓名部分係由己○○本人親簽等語，尚堪採信。
　(五)復參以被告並未否認確有簽發系爭本票向告訴人甲○○借款六萬元其事，而系爭
    本票發票人處，亦有被告本人親簽其姓名、身分證字號、住址，被告顯難認有以
    不實本票欺騙告訴人甲○○借款其事，又據告訴人甲○○陳稱：「（問：借乙○○錢，有要乙○○要擔保？）我要求她找一個有房子的人作擔保，但未要求房屋
    所有權狀。」等語，則被告應告訴人之要求，尋求證人己○○擔任其與告訴人借
    款之擔保，而在系爭本票發票人處共同簽名，且將證人己○○提出之房屋、土地
    之所有權狀影本交予告訴人收執尚符常情，並無積極證據予以遽認被告對於證人
    己○○上揭房屋、土地已遭法院拍賣情事確已事先知悉，公訴人又未能就被告係
    在知悉證人己○○前開房地業已遭法院拍賣後，猶交付該房地之所有權狀影本及
    上開本票，以取信於告訴人甲○○得以借款之事實，舉出任何積極證據證明之，
    復參酌本件被告係以自己名義向告訴人借錢，且提供其本人親簽暨證人己○○親
    簽之本票予告訴人以為債權擔保，被告既難認有偽造己○○本票情事，即難遽以
    認定被告有何公訴人所指之以行使偽造本票詐欺告訴人借款犯行。
  (六)綜上所述，本件系爭本票，既經鑑定及本院調查相關證據結果，據以認定應係由
    證人己○○親簽無誤，因之無從認定係由被告所偽造。則被告以之交付予告訴人
    甲○○，亦難認有何違法之處。本件依公訴人所指供證明被告確有偽造系爭本票
    之事證，既有前述所指與事實不符，及不可採之處；是其為訴訟上之證明，本院
    認尚未達於通常一般之人均不致有所懷疑，而得確信其為真實之程度，基於無罪
    推定之原則，僅能為有利於被告事實之認定；此外，本院復查無其他積極之事證
    ，足認被告確有公訴人所指之偽造有價證券犯行，被告之犯行尚屬不能證明。原
    審以不能證明被告犯罪，而依刑事訴訟法第三百零一條第一項規定，諭知無罪之
    判決，經核認事用法，並無不合，檢察官上訴意旨認應就被告予以論罪科刑，而
    指摘原判決不當，經查為無理由，應予駁回。
  (七)至公訴人苟認被告另有意圖自己不法所有，而詐欺告訴人借款情事，惟此與原起
    訴被告係行使偽造之本票向告訴人詐欺借款一事，顯非同一社會事實，茲以公訴
    人認本件被告係與不詳姓名、年籍之成年人共犯刑法第二百零一條第一項偽造有
    價證券罪嫌，本院既認系爭本票確係由己○○本人所親簽，則被告即無偽造本票
    並持以行使情事，此部分犯行不能證明，即應為無罪之諭知，無從據以審理被告
    是否有另與己○○共同詐欺告訴人情事，此應由公訴人另行偵辦之，附此敘明。
據上論斷，應依刑事訴訟法第三百六十八條，判決如主文。
本案經檢察官丁○○到庭執行職務。
中      華      民      國      九十三    年      三      月    八    日
                                   臺灣高等法院臺中分院刑事第六庭
                                         審判長法　官　李  文  雄
                                               法　官  邱  顯  祥
                                               法　官  陳  秀  
右正本證明與原本無異。
如不服本判決應於收受送達後十日內向本院提出上訴書狀，其未敘述上訴之理由者並
得於提起上訴後十日內向本院補提理由書（均須按他造當事人之人數附繕本）。
                                               書記官  巫  彥  佳
中     華     民     國     九十三     年      三      月      九       日
                                                              　　　　　Ｆ
